【裁判字號】    97,上易,136
【裁判日期】    970430
【裁判案由】    違反建築法
【裁判全文】
臺灣高等法院臺南分院刑事判決
上  訴  人  臺灣臺南地方法院檢察署檢察官
被      告  丙○○
被      告  丁○○
共      同
選任辯護人  藍慶道  律師
上列上訴人因被告違反建築法案件，不服臺灣臺南地方法院96年
度易字第1387號，中華民國96年12月13日第一審判決（起訴案號
：臺灣台南地方法院檢察署96年度偵字第14714號)，提起上訴，
本院判決如下：
    主      文
上訴駁回。
    理      由
一、公訴意旨略以：
  (一)被告丁○○係臺南市○區○○路531號建物之所有權人，自
    96年3月間起，在上開建物後方防火巷處擅搭違章建築，經
    臺南市政府以96年4月3日南市工建字第09631025500號函勒
    令停工，詎其未經許可擅自復工，經臺南市政府再以96年5
    月7日南市工建字第09631037350號函令回復原狀，仍不從繼
    續施工，至96年6月間完成3樓違章建物。
  (二)被告丙○○係臺南市○區○○路533號建物之所有權人，自
    96年3月間起，在上開建物後方防火巷處擅搭違章建築，經
    臺南市政府以96年4月3日南市工建字第09631025510號函勒
    令停工，詎其未經許可擅自復工，經臺南市政府再以96年5
    月7日南市工建字第09631037360號函令回復原狀，仍不從繼
    續施工，至96年6月間完成3樓違章建物。
  (三)因認被告丁○○、丙○○均涉犯建築法第93條之罪嫌云云。
二、按犯罪事實應依證據認定之，無證據不得認定犯罪事實；不
    能證明被告犯罪者，應諭知無罪之判決，刑事訴訟法第154
    條第2項、第301條第1項定有明文。又所謂認定犯罪事實之
    證據，係指足以認定被告確有犯罪行為之積極證據而言，苟
    未能發現相當證據，或證據不足為不利於被告事實之認定時
    ，即應為有利於被告之認定，更不必有何有利之證據，亦不
    能以推測或擬制之方法，以為裁判基礎，最高法院29年度上
    字第3105號、40年度臺上字第86號、56年度臺上字第807號
    判例意旨可資參照。
三、公訴人認被告丁○○、丙○○涉犯上開犯行，無非係以(1)被
    告丁○○之供述、被告丙○○之供述(2)告發人甲○○之書面
    陳述(3)證人戊○○偵查中之證述、證人蘇榮助偵查中之證述
    及其提出之96年2月16日、96年3月9日、96年3月26日、96年
    4月19日及96年9月4日拍攝照片數張(4)臺南市政府96年3月3
    日南市工建字第09631015710號函、96年3月14日南市工建字
    第09631019070號函及該2函中華郵政掛號郵件收件回執、臺
    南市政府送達證書各1紙臺南市政府96年4月3日南市工建字
    第09631025500號函、96年5月7日南市工建字第09631037350
    號函及該2函臺南市政府送達證書2紙。臺南市政府96年4月3
    日南市工建字第09631025510號函、96年5月7日南市工建字
    第09631037360號函及該2函臺南市政府送達證書2紙及宏總
    新中國大樓管理中心代收信件登記簿影本3紙等資為依據。
四、訊據被告丙○○、丁○○固坦承有於上揭時地違章建築之事
    實，惟均辯稱伊等並無違反建築法第93條之規定云云。
五、經查：
  (一)按建築法第93條規定「依本法規定勒令停工之建築物，非經
    許可不得擅自復工；未經許可擅自復工經制止不從者，除強
    制拆除其建築物或勒令恢復原狀外，處1年以下有期徒刑、
    拘役或科或併科3萬元以下罰金」，係採行政罰前置原則，
    即所謂「先行政後司法」，必須行為人先建造違章建築經勒
    令停工，且未經許可擅自復工，再經制止不從，始有加以刑
    事處罰之可言。易言之，此一條文係針對行為人第二次違反
    建築法規定、顯然藐視規範始發動之行政刑法，對於並非重
    複違反該行政規定之人，自無徒以有違建，即率予違反文義
    規範射程、擴大解釋而適用處罰之餘地，是倘行政機關非因
    行為人因第一次勒令停工後，非經許可即擅自復工，第二次
    再依建築法第九十三條再制止不從，基於前揭行政罰前置原
    則及刑罰謙抑原則，自不能認有建築法第93條刑罰之適用。
  (二)本件被告丁○○係臺南市○區○○路531號建物之所有權人
    ，自96年3月間起，在上開建物後方防火巷處擅搭違章建築
    ，經臺南市政府以96年4月3日南市工建字第09631025500號
    函以「台端違反建築法第25條規定，擅自於臺南市○區○○
    路531號擅搭違章建築，依建築法第86條規定，請立即停工
    ，台端若仍繼續施工增建，將依建築法第93條規定移送法院
    檢察署辦理」勒令停工，該函本以郵務送達，但以遷移不明
    為由遭退回，台南市政府再以親自送達方式，被告於96年4
    月19日收受該份勒令停工之函文。另被告丙○○係臺南市○
    區○○路533號建物之所有權人，自96年3月間起，在上開建
    物後方防火巷處擅搭違章建築，經臺南市政府以96年4月3日
    南市工建字第09631025510號函以「台端違反建築法第25條
    規定，擅自於臺南市○區○○路533號擅搭違章建築，依建
    築法第86條規定，請立即停工，台端若仍繼續施工增建，將
    依建築法第93條規定移送法院檢察署辦理」勒令停工，該函
    亦以遷移不明為由遭退回，台南市政府於96年4月19日再以
    親自送達方式，於管委會簽收後，因被告丙○○拒收再行退
    回。上情除經被告丁○○、丙○○供稱無誤外，核與證人戊○○詰證（見原審96年11月29日審理筆錄第7頁以下）、證
    人蘇榮助偵查中之證述（見偵查卷第96年9月27日偵查筆錄
    第2頁以下）均相符，並有臺南市政府96年4月3日南市工建
    字第09631025500號函、96年4月3日南市工建字第096310255
    10號函、臺南市政府遭退回公文封2紙、臺南市政府96年4月
    19日送達證書2紙、宏總新中國大樓管理中心代收信件登記
    簿影本1紙（以上證物均附於96年度偵他字第1316號）附卷
    足參，此部分之事實應堪採信。亦即本件臺南市政府通知應
    立即停工，不得繼續施工增建之函文，係於96年4月19日分
    別送達於被告丁○○、丙○○二人。
  (三)臺南市政府嗣以96年5月7日南市工建字第09631037350號函
    知被告丁○○、以96年5月7日南市工建字第09631037360號
    函知被告丙○○，上開二份函文分別於96年5月10日、96年5
    月9日由受僱人即管理委員會代收（送達被告丙○○部分後
    經退回）。上情除經被告丁○○、丙○○供稱無誤外，核與
    證人戊○○詰證（見原審96年11月29日審理筆錄第7頁以下
    ）、證人蘇榮助偵查中之證述（見偵查卷第96年9月27日偵
    查筆錄第2頁以下）均相符，並有臺南市政府嗣以96年5月7
    日南市工建字第09631037350號函96年5月7日南市工建字第
    09631037360號函、臺南市政府96年5月10日、96年5月9日送
    達證書2紙（以上證物均附於96年度偵他字第1316號）附卷
    足參，此部分之事實應堪採信。然綜觀該次函文內容，其主
    旨略稱「台端在本市○區○○路531、533號建築屋後擅自增
    建二層頂版完成，經貴社區管理委員會制止迄今尚未改善，
    茲違反公寓大廈管理條例第8條規定，爰依同條例第49條第1
    項第2款規定處罰金新台幣4萬元整罰鍰，並限期於96年6月2
    日前確實改善回復並報請複查，屆期仍為改善或回復原狀者
    ，得連續處罰。請確遵說明辦理」，亦即該次函文係因被告
    丁○○、丙○○二人違反區分所有權人會議之決議規定，經
    社區管理委員會制止仍不遵從，故行政機關依公寓大廈管理
    條例之規定予以科處罰鍰，此除從上開函文用語及引用法條
    之規定可窺一、二外，並可佐證人戊○○於原審詰稱：臺南
    市政府96年5月7日南市工建字第09631037350號函及96年5月
    7日南市工建字第09631037360號函知被告丁○○、丙○○之
    函文法律依據是依公寓大廈管理條例，只要該建物之管委會
    成立後，我們即會優先適用依公寓大廈管理條例請建物所有
    權人屆期改善或回復原狀等語（見原審96年11月29日審理筆
    錄第8頁以下）。證人乙○○於原審詰稱：被告丁○○、丙○○部分是依公寓大廈管理條例處理的，非依建築法處理的
    等語。（見原審96年11月29日審理筆錄第15頁以下）。既台
    南市政府第二次對被告丁○○、丙○○發函之法律依據是公
    寓大廈管理條例，即與建築法第93條係針對行為人第二次違
    反建築法規定、顯然藐視規範始發動之行政刑法不符，倘對
    於並非重複違反該行政規定之人，自無徒以有違建，即率予
    違反文義規範射程、擴大解釋而適用處罰之餘地，是本件被
    告二人行為雖屬不當，但亦不能認有建築法第93條刑罰之適
    用。
六、據上所陳，本件依調查所得證據尚不足以證明被告丁○○、
    丙○○等二人確有上開違反建築法之犯行，此外復查無其他
    積極證據足資證明被告二人等有前述犯行，因此原審以不能
    證明被告犯罪，諭知被告丁○○、丙○○均無罪，核無不合
    。檢察官上訴意旨指摘原判決採證不當，為無理由，均應予
    駁回。
據上論結，應依刑事訴訟法第368條，判決如主文。
本案經檢察官李傳來到庭執行職務。
中    華    民    國    97    年    4     月    30    日
                  刑事第五庭    審判長法  官  楊明章
                                      法  官  戴勝利
                                      法  官  顏基典
以上正本證明與原本無異。
不得上訴。
                                      書記官  呂嘉文
中    華    民    國    97    年    5     月    1     日


司法院資訊處製作；財團法人民間司法改革基金會備份。
